最高法院刑事判決　　　　　　九十四年度台上字第二四００號
　　上 　訴　 人　台灣高等法院台南分院檢察署檢察官
　　上訴人即被告　丙○○
　　　　　　　 　 乙○○
　　　　　　　　　丁○○
　　　　　　　　　　　　　新.
　　　　　　　　　甲○○
　　上　列 一 人
　　選 任辯護 人　蔡清河律師
上列上訴人等因被告等貪污等罪案件，不服台灣高等法院台南分
院中華民國九十三年三月十一日第二審判決（九十二年度上訴字
第四五０號，起訴案號：台灣嘉義地方法院檢察署九十年度偵字
第一五八０、三五四八號），提起上訴，本院判決如下：
    主  文
原判決關於丙○○、乙○○、丁○○部分及甲○○關於違背職務
交付賄賂部分撤銷，發回台灣高等法院台南分院。
甲○○行使偽造私文書部分上訴駁回。
    理  由
一撤銷發回部分：
本件原判決認定上訴人即被告丙○○原係交通部公路局嘉義區監
理所（下簡稱嘉義區監理所）副工程師，負責汽機車駕駛執照考
照、汽車新領牌照及定期檢驗等電腦抽派工作及殘障駕駛人員資
格認定，以及汽車考驗員訓練之行政工作。上訴人即被告乙○○
係該所工務員，負責主辦公共安全方案有關安全設備檢查及主辦
肇事車輛處理有關之文書作業，以及負責考照、車輛定期檢驗、
路邊稽查、拼裝車銷燬及支援麻豆監理站等電腦抽派工作。上訴
人即被告丁○○係該所機務士，負責經辦車輛定期檢驗等電腦抽
派工作。渠三人每日由電腦抽派負責嘉義區監理所各式車輛之檢
驗工作，均係依據法令從事公務之人員。上訴人即被告甲○○係
嘉義市○○路一三五０號「全發交通股份有限公司」（下稱全發
公司）之負責人，主要經營汽車貨運業、汽車買賣、汽車維修及
代客驗車等業務，於民國八十二年間起僱用張莉華，八十五年十
一月間起至八十八年三月間止僱用陳秀雯，八十八年七月一日起
至八十九年五月三十日止僱用李達山，八十八年十二月起至九十
年三月六日止僱用賴燕嬿，為全發公司之辦事員，均負責全發公
司至嘉義區監理所代客辦理申領牌照及定期檢驗等業務。甲○○
明知全發公司代客送驗之大型拖曳車、傾卸式加吊桿貨車及一般
型貨車，有超長、超寬、軸距超長、框式變更廂式、貨車變更為
舞台車、電子琴花車或其他與車籍資料不符，依道路交通安全規
則第三十八條、第三十九條、第三十九條之一有關之檢驗項目及
標準規定，該等車輛均無法通過嘉義區監理所之正常檢驗程序，
竟為避免無法通過檢驗，基於對於依據法令從事公務之人員，關
於違背職務之行為交付賄賂之概括犯意，連續分別與張莉華、陳
秀雯、李達山、賴燕嬿共同基於行賄之概括犯意聯絡，自八十七
年三月間起至九十年三月間止與丙○○（自八十七年初起開始收
賄）、乙○○（自八十八年中秋節後開始收賄）、丁○○（自八
十八年間開始收賄）三人各別達成協議，而期約由甲○○支付通
關費（即賄款），再由丙○○基於收受職務行為賄賂或收受違背
職務行為賄賂之概括犯意，及由乙○○、丁○○二人基於收受違
背職務行為賄賂之概括犯意，於其等抽派檢驗時，違背職務上應
盡之檢驗義務，違法包庇予以通過檢驗，嗣由甲○○依送驗車輛
不合格之情形，分別指示陳秀雯（自八十七年三月間開始行賄）
、李達山（自八十八年中秋節後開始行賄）、賴燕嬿（自八十九
年九月二十八日開始行賄）以每輛車新台幣（下同）五百元至五
千元之賄款交付予丙○○、乙○○、丁○○。其方式為：（一）
、由甲○○或張莉華向客戶收取通關費後，再由甲○○指示陳秀
雯、李達山、賴燕嬿三人至嘉義區監理所查視當日電腦有無抽中
丙○○、乙○○、丁○○三人執行檢驗業務，以利安插送驗事宜
，如確定丙○○、乙○○、丁○○三人中之其中一人當日有執行
檢驗業務時，即通知全發公司將不合格檢驗規定之車輛駛至嘉義
區監理所受驗，而於丙○○、乙○○或丁○○前來檢視車輛引擎
號碼及車身長度與寬度時，陳秀雯、李達山、賴燕嬿即依甲○○
指示，將欲行賄予丙○○、乙○○或丁○○之賄款捲成圓筒狀、
再對摺，夾在手掌內，俟丙○○、乙○○或丁○○丈量車身長度
及寬度，並拉開米尺時將賄款順勢遞給丙○○、乙○○或丁○○
。（二）、而李達山、丙○○、乙○○或丁○○為逃避嘉義區監
理所檢驗線裝置之攝錄影機拍攝，或利用丙○○、乙○○或丁○
○查看引擎號碼時，將受驗車頭拉高擋住攝影機，丙○○、乙○
○或丁○○即鑽進車頭底下，李達山由另一邊鑽進車頭底下將賄
款交給丙○○、乙○○或丁○○；（三）、陳秀雯、李達山、賴
燕嬿或趁檢驗線現場旁人較少時，當場將賄款交付予丙○○、乙
○○或丁○○，若遇到現場雜人太多時，即會迨事後在嘉義區監
理所內趁旁人未及注意之際，將賄款塞給丙○○、乙○○或丁○
○，惟丙○○對於如原判決附表一編號５至８、１０至所示車輛
之檢驗收受賄賂，並未違反道路交通安全規則之規定。渠等收受
及交付賄賂詳如原判決附表一、二、三所示。又任清榮係台南縣
新營市○○路八十八之八號南瀛汽車修護股份有限公司（下稱南
瀛公司）之汽車檢驗員，亦為交通部公路局嘉義區監理所麻豆監
理站（下稱麻豆監理站）委託南瀛公司代為執行汽車檢驗之檢驗
員，負責麻豆監理站範圍內大、小型汽車之定期檢驗，及在南瀛
公司定期檢驗不合格申請覆驗車輛、定期檢驗同時變更顏色檢驗
車輛之業務，係屬受公務機關委託承辦公務之人員。自八十八年
十二月間某日起，受理檢驗張莉華任職之瑞豐汽車商行所代客辦
理大貨車檢驗之車輛時，明知張莉華所送檢之大貨車部分因違規
改裝成電子琴花車，依道路交通安全規則第三十九條之一有關之
檢驗項目及標準規定，該等車輛均無法通過該監理站之正常檢驗
程序，竟連續以（一）、將檢驗廠設置之定點攝影機及查驗引擎
號碼之攝影機，避開電子琴花車之裝潢設備；（二）、或由張莉
華以長度、寬度、高度完全符合標準，僅引擎號碼不同之代替車
輛檢驗；（三）、或受檢車輛實際未到場，僅由張莉華提供受檢
車輛之行車執照及第三人強制責任保險卡，交任清榮在車輛檢驗
紀錄表蓋「合格」章等方式，每月約讓十輛該等違規車輛通過檢
驗，因而使甲○○從八十八年十二月間起至八十九年十月間止，
十一個月之期間，獲得向客戶收取每輛車三千元代檢費，每月計
獲得三萬元，共計實得三十三萬元之不法利益。嗣任清榮藉故向
張莉華表示不願再配合檢驗車輛，經張莉華告知甲○○後，甲○
○為避免無法通過檢驗，復基於上開對於依據法令從事公務之人
員，關於違背職務行為交付賄賂之概括犯意，連續與張莉華共同
基於交付賄賂之概括犯意聯絡，於九十年一月十日，由張莉華在
電話中對任清榮表示每輛車願支付一千元，二人於電話中達成上
開期約後，張莉華即自九十年一月十日起至同年二月底止，在南
瀛公司，連續三次交付賄款共計八千元（各為三千元、二千元、
三千元）予任清榮後，任清榮再以上開違背職務之檢驗車輛方式
，違背其職務上應盡之檢驗義務，使違規之八部車輛通過檢驗等
情。因而撤銷第一審關於丙○○、乙○○、丁○○對於違背職務
之行為收受賄賂及甲○○關於違背職務之行為交付賄賂部分之判
決，改判論處丙○○、乙○○、丁○○連續依據法令從事公務之
人員，對於違背職務之行為，收受賄賂罪刑；甲○○共同連續對
於依據法令從事公務之人員，關於違背職務之行為，交付賄賂罪
刑，固非無見。
惟查(一)、判決所載理由矛盾者，其判決當然違背法令，刑事訴訟
法第三百七十九條第十四款定有明文。原判決理由謂：被告丙○
○如原判決附表一所示編號５、６、７、８、１０、、所示車
輛之檢驗，係犯貪污治罪條例第五條第一項第三款之對於職務之
行為收受賄賂罪，該附表一所示其他車輛之檢驗，係犯同條例第
四條第一項第五款之對於違背職務之行為收受賄賂罪。公訴人認
丙○○如該附表一所示編號５、６、７、８、１０、、所示車
輛之檢驗收受賄賂，係犯貪污治罪條例第四條第一項第五款之對
於違背職務之行為收受賄賂罪，尚有未洽，此部分之起訴法條應
予變更。被告丙○○如原判決附表一編號１至所示之違背職務
收受賄賂犯行，雖未經起訴，惟與其所犯前開違背職務收受賄賂
有罪部分，有連續犯之裁判上一罪關係，為起訴效力所及，法院
自得加以審判等語（原判決理由壹之四第七十五頁）。對於丙○
○檢驗原判決附表一編號５、６、７、８、１０、、車輛收受
賄賂部分，究係犯對於違背職務之行為收受賄賂罪，或是對於職
務上之行為收受賄賂罪，以及該部分，檢察官是否已起訴，如未
經起訴，何來變更起訴法條，前後論述不一，且相互矛盾。又原
判決理由謂公訴意旨略以：被告丙○○、丁○○基於對於違背職
務行為收受賄賂之概括犯意，對甲○○等送驗之車輛違法包庇予
以過關，而分別收受如原判決附表四、附表六所示賴燕嬿等人依
甲○○指示交付之賄款，因認彼二人此部分行為，均涉犯貪污治
罪條例第四條第一項第五款對於違背職務上之行為收受賄賂罪嫌
。惟經審理結果不能證明彼二人有此部分犯罪，因公訴人認此部
分與彼二人上開收受賄賂罪部分有連續犯之裁判上一罪關係，基
於審判不可分原則，故不另為無罪之諭知。丙○○如原判決附表
四編號１至，丁○○如原判決附表六編號１至５、９至所示
涉犯違背職務收受賄賂罪嫌部分，均未經起訴，且查無證據足以
證明彼二人有此部分犯行，彼二人各該部分與其前揭科刑部分，
即無連續犯裁判上一罪關係，法院自不得併予審判等語（原判決
理由壹之六第七十九至八十三頁）。對丙○○涉犯如原判決附表
四編號１至及丁○○涉犯原判決附表六編號１至５、９至罪
嫌部分，既加以調查審認，認為不能證明而不另為無罪之諭知，
另又謂此部分不得併予審判，亦前後齟齬，均難謂無判決理由矛
盾之可議。(二)、犯罪事實應依證據認定之，無證據不得認定犯罪
事實，刑事訴訟法第一百五十四條第二項定有明文。所謂認定犯
罪事實之證據，係指足以證明被告確有犯罪行為之積極證據而言
，該項證據必須適合於被告犯罪事實之認定，始得採為斷罪之資
料。原判決採證人賴進木、蔡崇寶、嚴金鍠、何振達、柳天明、
陳建雄等於調查站之供述，認定被告丙○○、乙○○、丁○○有
對於違背職務之行為收受賄賂之犯行，甲○○有行賄之犯行。然
原判決所引述之上開證人於調查站之供述（詳如原判決理由壹、
一之(九)第五十頁至五十四頁），其中嚴金鍠、柳天明均未供述其
受檢驗車輛之車號，則其所述既欠具體，能否資為判斷丙○○、
乙○○，丁○○等檢驗原判決附表一、二、三所示車輛收受賄賂
及甲○○行賄有關，已非無疑。而賴進木、蔡崇寶、何振達所供
其所送檢驗車輛之車牌號碼依次為８Ｖ－０３７、ＴＶ－１８３
、７Ｇ－２４７，均未列載於原判決附表一、二、三所示丙○○
等三人收受賄賂及甲○○行賄之相關車輛之內，是否能證明彼等
有本件之收受賄賂及交付賄賂，亦有欠明瞭。又陳建雄係供稱：
「我約於八十九年二月十六日左右，駕駛我所屬的Ｋ２－３２７
車輛至瑞豐行，並交付車籍資料給瑞豐行一位小姐，……瑞豐行
這位小姐即陪同我開車至嘉義區監理所驗車。」「我除了支付正
常驗車費……另外支付一千元給瑞豐行小姐轉送嘉義區監理所檢
驗員，以利我所屬Ｋ２－３２７車輛超長部分能順利通過檢驗。
」等語。如果非虛，其該次驗車是否透過瑞豐行之女性職員行賄
，亦與原判決附表一編號所載係李達山行賄之事實不符，其真
實性如何？亦有待釐清。乃原判決對此未詳予調查釐清，遽採為
斷罪之資料，尚有未合。(三)、原判決認定甲○○明知原判決附表
一（編號５至８、１０至部分除外）、附表二、附表三所示之車
輛，有超長、超寬、軸距超長、……等情形，均無法通過正常之
檢驗程序，而指示陳秀雯等行賄丙○○、乙○○、丁○○，丙○
○、乙○○、丁○○於收受賄賂後，違背職務上應盡之檢查義務
，違法包庇予以通過檢驗等情，而分別論被告等前開之罪。但卻
未具體記載上開附表所示各車輛，究竟係何應檢驗之部分不符合
規定，無法通過，事實記載有欠明確，已難資為判斷其適用法律
當否之依據。被告丁○○於原審辯稱：伊所檢驗之如原判決附表
三所示之車輛均為合格之車輛，其中７Ｇ－５６８、Ｋ２－５７
３號車，偵查卷（一一六頁）所附收賄明細表未列不合格原因，
該車長、寬、高及證件資料均符合規定，有汽車新領牌照登記書
影本可證。５Ｋ－１３２號車，偵查卷（一一七頁）所附收賄明
細表所示不合格原因為無貨物稅發票，但依車輛檢驗紀錄表所示
，該車有貨物稅發票，有該表影本可證等語，並提出各該證件（
原審卷第一卷第二四一頁至二四八頁）。對此有利於被告之證據
，何以不足採信，原判決未予調查說明，尚嫌理由欠備。又被告
丙○○於原審曾聲請函查原判決附表一所示車輛車主姓名、住所
，再傳喚調查其驗車之情形，有無交付賄款予瑞豐汽車商行向其
行賄。原審亦認有調查之必要，函查其等之姓名、住所（原審卷
第二卷第一五六頁至第二一七頁），惟未進一步傳喚調查，而謂
：與本案犯罪事實無直接關係，無傳訊之必要。另被告乙○○於
原審具狀聲請傳訊其所檢驗之車輛，車號ＴＳ－７３０車主游啟
琳、８Ｖ－２１７車主江餅清、８Ｖ－０６７車主李義烽，證明
各該車輛受檢事項均合乎規定，伊並無違背職務收受賄賂（原審
卷第二卷第一二九、一三０頁）。原審並未調查說明各該證人究
於何時曾到庭作證及其證述內容為何，即以彼等於以前之證述已
明確，均無傳訊之必要。難謂無應於審判期日調查之證據未予調
查之可議。(四)、連續犯須基於概括犯意，連續數行為而犯同一罪
名，始能成立。所謂同一罪名，指構成犯罪要件相同之罪名而言
，被告丙○○所犯貪污治罪條例第四條第一項第五款對於違背職
務之行為收受賄賂罪及同條例第五條第一項第三款對於職務之行
為收受賄賂罪，其構成犯罪要件不同，原判決論以連續犯，自有
未當。檢察官提起上訴指摘原判決關於丙○○、乙○○、丁○○
部分不當，被告丙○○、乙○○、丁○○、甲○○等分別提起上
訴，指摘原判決關於此部分不當，均非無理由。按第三審法院應
以第二審判決所確認之事實為判決基礎，刑事訴訟法第三百九十
四條第一項前段定有明文。原判決之上述違背法令影響於事實之
確定，本院無可據以為裁判，應將原判決關於丙○○、乙○○、
丁○○部分及甲○○關於違背職務交付賄賂部分撤銷，發回原審
法院更為審判。被告丙○○、乙○○、丁○○另被訴涉犯對於違
背職務行為收受賄賂罪嫌及甲○○另被訴涉犯行賄罪嫌，均不另
為無罪諭知部分（如原判決理由壹、六、七），基於審判不可分
原則，併予發回。
二上訴駁回部分：
按刑事訴訟法第三百七十七條規定，上訴於第三審法院，非以判
決違背法令為理由，不得為之。是提起第三審上訴，應以原判決
違背法令為理由，係屬法定要件。如果上訴理由狀並未依據卷內
訴訟資料，具體指摘原判決不適用何種法則或如何適用不當，或
所指摘原判決違法情事，顯與法律規定得為第三審上訴理由之違
法情形，不相適合時，均應認其上訴為違背法律上之程式，予以
駁回。上訴人甲○○對其偽造文書部分之上訴意旨略稱：甲○○
於原審辯稱，伊因車主急於請領車牌，聯絡吳便宜不及，才未經
其同意，指示張莉華先行刻用吳便宜印章，製作同意書，事後已
聯絡到吳便宜，吳便宜不願意追究等語。是否意指吳便宜事後追
認，同意甲○○之行為，此非吳便宜之子吳勝峰所親身經歷，吳
勝峰之證詞不足為該辯解真正與否之證明，自有傳訊吳便宜查證
之必要。原審未予傳喚調查，有應於審判期日調查之證據未予調
查之違法等語。
惟查原判決認定甲○○有原判決事實欄所記載之行使偽造私文書
犯行，係依憑甲○○及共犯張莉華相關供述、證人吳勝峰、郭瑞
振之證言、卷附自用大貨車停車場地使用同意書影本等證據，予
以綜合判斷，因而維持第一審依牽連犯論處甲○○共同行使偽造
私文書罪刑部分之判決，駁回此部分甲○○在第二審之上訴，已
詳予說明其所憑之證據及其認定之理由。所為論斷，均有卷存資
料可資覆按，從形式上觀察，並無所謂違背法令之情形。按刑法
第二百十條之偽造私文書，以無製作權之人冒用他人名義製作該
文書，足以生損害於公眾或他人，即能成立，至真正名義人之事
後追認，與其已成立之罪名，並無影響。依原判決所記載認定之
事實，甲○○事前既未經吳便宜之同意，冒用其名義製作自用大
貨車停車場地使用同意書，再持以行使，使嘉義區監理所承辦公
務員將該不實事項登載於職務上所掌之車籍資料公文書，足以生
損害於吳便宜及該監理所對於車籍資料管理之正確性，原判決因
而論以行使偽造私文書罪，於法難認有違。至其於原審所辯吳便
宜事後追認，縱係屬實，與其所犯行使偽造私文書之成立，已無
關係，原審未再傳喚吳便宜為無益之調查，難謂有應於審判期日
調查之證據未予調查之情形。甲○○執此指摘原判決關於此部分
違背法令，顯與法律規定得為第三審上訴理由之違法情形不相適
合，應予駁回。又甲○○牽連犯使公務員登載不實文書部分，屬
刑事訴訟法第三百七十六條第一款所列不得上訴第三審之案件，
既經第二審判決，自不得上訴於第三審法院。縱此部分與其行使
偽造私文書罪部分有牽連關係，為裁判上一罪，但其行使偽造私
文書罪部分之上訴不合法，本院應從程序上予以駁回，而無從為
實體上判決，對於輕罪部分之此部分，亦無從適用審判不可分原
則，為實體上審判。甲○○猶一併提起上訴，顯為法所不許，應
予駁回。
據上論結，應依刑事訴訟法第三百九十七條、第四百零一條、第
三百九十五條前段，判決如主文。
中　　華　　民　　國　九十四　年　　五　　月　 十二 　日
                      最高法院刑事第二庭
                          審判長法官  董　明　霈
                                法官  林　茂　雄
                                法官  呂　永　福
                                法官  陳　世　淙
                                法官  洪　佳　濱
      本件正本證明與原本無異
                                      書  記  官
中　　華　　民　　國　九十四　年　　五　　月　 十八 　日
                                                      ｖ
